【裁判字號】    94,重上,111
【裁判日期】    950726
【裁判案由】    債務人異議之訴
【裁判全文】
臺灣高等法院臺中分院民事判決         94年度重上字第111號
上  訴  人  丁○○
選      任
特別代理人  丙○○
                        1號
訴訟代理人  周敬恒律師
被  上訴人  甲○○
訴訟代理人  宋永祥律師
訴訟代理人  蔡琇媛律師
上列當事人間請求債務人異議之訴事件，上訴人對於中華民國94
年8月18日臺灣苗栗地方法院93年度重訴更字第1號第一審判決提
起上訴，經本院於95年7月12日言詞辯論終結，判決如下：
    主  文
上訴駁回。
第二審訴訟費用由上訴人負擔。
    事實及理由
一、本件上訴人起訴主張：（一）伊罹有痴呆症，屬無意識能力
    人，於民國（下同）87年7月13日遭其子即訴外人鍾永森之
    欺騙，於苗栗市○○路171號3樓乙○○代書事務所，由被上
    訴人與訴外人吳謝美秀、鍾永森命伊於系爭抵押權設定契約
    書、抵押權借款合約書、及票據金額為新台幣（下同）1200
    萬元、發票日為87年7月16日、票號079598之本票（下稱系
    爭本票）上按捺指印，將伊所有如附表所示之二筆土地（下
    稱系爭土地）設定本金最高限額1500萬元之抵押權（下稱系
    爭抵押權）予被上訴人，作為吳謝美秀向被上訴人借款之擔
    保，上開法律行為因伊係無行為能力人而應皆無效。詎被上
    訴人嗣竟持系爭本票，聲請台灣苗栗地方法院為拍賣抵押物
    之裁定，並以前開裁定聲請強制執行，由該院執行處以88年
    度執字第645號執行事件查封、拍賣系爭土地。（二）縱使
    上訴人無法證明伊為前開行為時為無意識能力之人。惟本件
    係因被上訴人與吳謝美秀有債務糾紛，吳謝美秀無力清償，
    適鍾永森欲創業加入吳謝美秀經營之千代公司，被上訴人與
    吳謝美秀見有機可乘，遂基於共同詐欺之犯意，慫恿鍾永森
    取得房地以貸款，被上訴人並向鍾永森詐稱可代覓得金主，
    只要一分利即可撥款等語，使亟欲加入千代公司之鍾永森向
    上訴人原告之妻鍾彭梅英稱欲創業借款作短期周轉等語，向
    不知情之鍾彭梅英取得系爭土地權狀、上訴人印章及印鑑證
    明，其後被上訴人、鍾永森、吳謝美秀即帶上訴人至代書事
    務所，使上訴人設定系爭抵押權。故上訴人為前開行為顯係
    受被上訴人詐欺而為，為此上訴人早於88年6月30日即以苗
    栗郵局228號存證信函撤銷簽立抵押權設定契約、抵押權借
    款合約書、及系爭本票之意思表示。（三）又縱使上訴人未
    能證明被上訴人有施用詐術，惟上訴人係為供鍾永森借款之
    用而為系爭抵押權之設定、及系爭本票、抵押借款合約書之
    簽立等行為，並非供吳謝美秀舊債之擔保、或承擔其舊債，
    則上訴人意思表示之內容即與被上訴人所主張系爭抵押權係
    供作舊債擔保之意思表示不一致，亦非有效。（四）又系爭
    抵押權設定行為有雙方代理之情事；此觀系爭抵押權設定之
    土地登記申請書，上訴人為抵押義務人兼債務人，代理人則
    載為被上訴人，而將上訴人之系爭土地設定抵押權予被上訴
    人，依民法第106條之規定，系爭抵押權設定契約書未經本
    人承認，不生效力。（五）另退萬步言，被上訴人並未能提
    出其與吳謝美秀間之借貸契約及資金流向證明。其是否將與
    訴外人黃兆光間借貸合約所貸得款項900萬元悉數借予吳謝
    美秀，均未經證明，是系爭抵押權所擔保之債權不存在。（
    六）從而，上訴人簽發系爭抵押權設定契約書，抵押權借款
    合約書、及系爭本票時無意識能力，縱有意識能力，亦係遭
    被上訴人詐欺而為，且有意思表示不一致、雙方代理、及系
    爭抵押權所擔保之債權是不存在等情形，故就被上訴人就台
    灣苗栗地方法院88年度執字第645號強制執行上訴人系爭土
    地案件，提起債務人異議之訴。訴請：撤銷上開執行事件，
    就上訴人所有系爭土地二筆及其上未保存登記建物所為之強
    制執行程序；將系爭抵押權登記予以塗銷；確認被上訴人就
    系爭本票之債權不存在，並應將系爭本票交付上訴人；及確
    認被上訴人與吳謝美秀於87年7月16日所立1200萬元抵押權
    借款合約書乙紙，對上訴人之連帶保證債權不存在；並應將
    上開抵押權借款合約書交付上訴人。
二、經原審為上訴人敗訴之判決，上訴人不服，提起本件上訴，
    聲明：
    （一）原判決廢棄。
    （二）右廢棄部分，請求為判決如后：
      (1)臺灣苗栗地方法院八十八年度執字第六四五號拍賣抵押
        物強制執行事件，就上訴人所有坐落如附表所示土地二
        筆及其上未保存登記建物所為之強制執行程序，應予撤
        銷。
      (2)被上訴人應將設定於坐落如前項所示土地二筆，以苗栗
        縣苗栗地政事務所、民國87年7月14日苗栗地所字第
        8090 號收件登記、權利價值本金最高限額新台幣1500
        萬元之抵押權登記予以塗銷。
      (3)確認被上訴人就如附件一所示，發票日民國87年7月16
        日、票號０七九五九八、面額新台幣1200萬元之本票乙
        紙，對上訴人債權不存在。被上訴人並應將上開本票交
        付上訴人。
      (4)確認被上訴人就如附件二所示，與債務人吳謝美秀於民
        國87年7月16日所立新台幣1200萬元抵押借款合約書乙
        紙，對上訴人之連帶保證債權不存在。被上訴人並應將
        上開抵押權借款合約書交付上訴人。
    （三）第一、二審訴訟費用均由被上訴人負擔。
    併稱：(一)系爭抵押權設定登記申請書係於87年7月13日簽立
    ，而系爭本票、抵押權借款合約書則係於同年月16日簽立。
    上訴人於87年8月3日、同年9月l9日、同年10月10日三次經
    家屬帶往省立苗栗醫院診斷，確罹有癡呆症狀。再者，依苗
    栗為恭紀念醫院87年12月17日所出具診斷書及病歷摘要說明
    ，及臺中榮民總醫院91年10月2日函送丁○○病情鑑定報告
    書、醫學文獻記載，均足見上訴人早自86年起即已開始呈現
    明顯之癡呆症狀、至遲於87年4、5月即罹患癡呆症。另依證
    人即醫師羅益峰之證述，可證上訴人於87年8月3日之前至少
    有精神耗弱狀況；證人鍾永森、吳謝美秀於刑事案件偵查中
    供稱87年7月13日至代書事務所作成抵押權設定登記申請書
    等文件時，上訴人確已罹患痴呆症。至振興醫學中心於88年
    4 月l日函及92年8月l9日函所載不足以作為判斷上訴人於作
    成系爭抵押權設定登記申請書、本票等文件時，尚無罹患痴
    呆症之依據。（二）上訴人於87年8月7日在公館鄉公所成立
    調解時，亦為無意識能力，所為調解不因程序上經法院核定
    而變為有效。（三）依刑事案件起訴書之記載，被上訴人因
    鍾永森欲加入吳謝美秀經營之千代公司，而與吳謝美秀慫恿
    鍾永森，向保管被上訴人權狀、印章等物之鍾彭梅英詐得。
    鍾永森、吳謝美秀於刑事案件中指稱：鍾永森本欲以系爭房
    地貸款，但遭被上訴人騙稱說可以幫忙找到金主，而騙得上
    開文件。蓋上訴人與吳謝美秀素不相識，自不可能同意以系
    爭不動產供其作為1200萬元債務之擔保。鍾水森欲加入千代
    公司則逕以房地抵押所取得之現金投資即可，不須以房地抵
    押供吳謝美秀個人積欠被上訴人1200萬債務之擔保或承擔該
    債務。被上訴人既係施用詐術而取得系爭抵押權等，並致上
    訴人受有損害，已構成侵權行為，上訴人自得依民法第184
    條第l項、第213條規定，請求回復原狀，若侵權行為請求權
    罹於時效時，亦依民法第197條第2項，請求被上訴人返還所
    受利益。（四）鍾水森或上訴人所為系爭抵押權之設定及本
    票簽立行為，係為供借款之用，而非供吳謝美秀舊債之擔保
    ，足見雙方意思表示不一致。況被上訴人已自認並未依約交
    付現金予上訴人或鍾永森，則上訴人所負之消費借貸債務即
    不存在，所擔保之本票債務及抵押權亦不復存在。再被上訴
    人曾以苗栗郵局第433號存證信函要求上訴人，就借貸之12
    00萬元支付每月12萬元利息，然被上訴人向黃兆光借款每月
    應付利息高達14萬4千元，足見本件非舊債擔保之情形。（
    五）本件抵押權之設定登記行為，亦有雙方代理情形；因依
    系爭抵押權設定之土地登記申請書，上訴人為抵押義務人兼
    債務人，代理人則載為被上訴人，即被上訴人代理上訴人，
    將上訴人所有系爭土地設定抵押權予自己。證人乙○○於刑
    案中所為證述足證：上訴人本係將該抵押權設定行為委予訴
    外人乙○○代理，但因被上訴人急欲辦理設定，始擅自乙○
    ○處取得登記文件，並檀自將原載代理人乙○○予以刪改為
    自己代理，不僅其送件設定行為屬雙方代理，且其擅改自己
    為代理人，亦屬未經上訴人同意之無權代理。（六）被上訴
    人未舉證證明轉借900萬元予吳謝美秀之舊債存在，另於原
    法院87年執字第23號執行事件中，亦未陳報抵押債權，實難
    憑被上訴人與吳謝美秀之說詞，即認兩人間確有1200萬元之
    借款債務存在。
三、被上訴人刖以：上訴人於87年7月13日與伊為法律行為，將
    系爭土地設定抵押權予伊，及共同簽發本件之本票為擔保時
    ，未經禁治產宣告，亦未能證明行為時係無意識能力。上訴
    人所指詐欺各節，被上訴人於原審88年度易字第526號、本
    院89年度上易字第600號認定被上訴人無罪確定；且本件之
    法律關係，為系爭土地之所有人即上訴人以其系爭土地為吳
    謝美秀與被上訴人間1200萬元債務之擔保；被上訴人為債權
    人，吳謝美秀為債務人、上訴人為擔保物之提供人兼連帶保
    證人，鍾永森、吳謝美秀與上訴人共同為系爭本票之發票人
    。苟係鍾永森之借款，則不可能由吳謝美秀擔任本件之主債
    務人，鍾永森反而僅為見證人。況上訴人於87年8月7日與被
    上訴人、吳謝美秀於公館鄉調解委員會成立調解，依成立之
    調解內容，上訴人顯係承認系爭抵押權設定係為擔保吳謝美
    秀所積欠被上訴人之債務而提出之解決方案。足證系爭抵押
    權之設定並無意思表示不一致之情況。再者，系爭抵柙權之
    設定，經雙方填載抵押權設定契約書，記載上訴人為義務人
    兼債務人，被上訴人為抵押權人，經雙方用印，兩造已有設
    定系爭抵押權之物權合意，就系爭抵押權之設定，無雙方代
    理或無權代理之情。縱認被上訴人有所謂無權代理之情，兩
    造既已於87年8月13日成立調解，依民法第170條第l項規定
    ，亦因上訴人承認而生效力。末查，被上訴人於83年至85年
    間陸續借款予吳謝美秀，且於86年間以伊所有坐落苗栗縣雞
    龍鎮之土地設定1200萬元之抵押權予黃兆光，借得900萬元
    後轉貸予吳謝美秀，累積借款金額、利息共1200蒿元。嗣後
    吳謝美秀無力償還，乃於86年10月30日以其所有坐落苗栗市
    ○○段第740之148號及同段2123、3387號建號全部，設定第
    二順位抵押權1500萬元予被上訴人，但吳謝美秀提供之上開
    不動產經新竹區中小企業銀行股份有限公司聲請強制執行，
    被上訴人分配金額為零，足證系爭抵押權所擔保之債務仍係
    存在等語，資為抗辯。併聲明：駁回上訴。
四、查，上訴人主張：伊與其子鍾永森、被上訴人、吳謝美秀於
    87年7月13日至苗栗市○○路171號3樓乙○○代書事務所，
    由伊於系爭抵押權設定契約書，抵押權借款合約書、及附件
    一所示系爭本票上按捺指印，將伊所有如附表所示之系爭土
    地設定本金最高限額1500萬元之抵押權予被上訴人，並交付
    系爭本票予被上訴人；上訴人持之向台灣苗栗地方法院聲請
    拍賣抵押物後，以該院87年度拍字第610號民事裁定，聲請
    強制執行，並經以88年度執字第645號執行案件執行中等情
    ，已據其提出本票、抵押權借款合約書、土地登記簿謄本、
    抵押權設定契約書、台灣苗栗地方法院87年度拍字第610號
    裁定、存證信函等影本為證，復為被上訴人所不爭執，並有
    本院調閱之苗栗地方法院88年度執字第645號執行卷可稽，
    自堪信上訴人上開主張之事實為真正。惟其主張上開設定抵
    押權登記、簽立本票等法律行為因上訴人無意識能力、被詐
    欺所為已經撤銷、有雙方代理及無權代理之情況、兩造就系
    爭抵押所擔保債權債務內容之意思表示不一致及抵押所擔保
    之債權已不存在，而認上開設定抵押權及簽立本票行為無效
    等語，則為被上訴人所否認，並以前揭情詞置辯，是本院自
    首應審究上訴人所稱系爭抵押權設立、本票簽發行為均無效
    之理由，是否可取。而上訴人就其於法律行為時之狀況、效
    果為殊多互相歧異且或不相容之主張，是否可信為真正，已
    非無疑。茲依主張先後情況分述如下：
五、就上訴人簽發系爭本票、抵押權借款合約書及設定系爭抵押
    權時是否為無意識之人？經查：
    (1)上訴人主張伊於87年7月13日、同月16日簽立抵押權設定
      契約書、本票、借款合約書時為無意識能力人，所為法律
      行為無效，無非以行政院衛生署署立苗栗醫院（以下簡稱
      苗栗醫院）87年8月3日之診斷證明書、證人即醫師羅益峰
      之證詞、為恭紀念醫院87年12月17日出具之診斷證明書及
      行政院院退除役官兵輔導委員會台中榮民總醫院（以下簡
      稱台中榮總）91年10月2日函附之鑑定報告等為證，並以
      苗栗醫院診斷證明所載就診日期距本件抵押文件作成時間
      相距甚短，而依醫學文獻，痴呆症因病程較長，往往症狀
      被發覺時，多持續一段時日，足證上訴人行為當時已罹痴
      呆症等語為據。然苗栗醫院出具由羅益峰醫師簽章之診斷
      證明書僅記載「病名為癡呆症」（見原審88年度重訴字第
      65號卷第193頁），惟痴呆症因屬老年之慢性疾病，個別
      差異甚大，患病過程、症狀均非相同，是痴呆症非等同於
      無意識能力或精神耗弱，即痴呆症之當時情況是否足以影
      響其智能，如思考、判斷能力等，仍依個案之個別情況而
      定，此屬眾所週知之醫學常識，上訴人徒以診斷證明書上
      載有「痴呆症」即謂喪失意識能力，顯有誤解。況苗栗醫
      院92年4月17日及95年2月17日函覆均謂：病患於87年8月3
      日至精神科門診，當時主治醫師診斷為痴呆，不過病歷記
      錄內容實在看不出診斷之依據，以及其精神狀態為何；至
      87 年9月l9日及87年10月1O日兩次回診，主訴有記憶不佳
      情形，之後即未回診，依病歷記錄之內容無法充分暸解病
      患之意識能力及精神狀態，對病患能否判斷自己行為能力
      則不清楚等語（見本院91年度重上字第78號卷第220頁、
      本院卷第83頁）。另證人羅益峰醫師亦到庭證稱：當時診
      斷為早期痴呆症合併憂鬱症，痴呆症未給予特別治療，憂
      鬱症部分給予抗憂鬱藥治療；當時上訴人之神智清楚，因
      為如果神智不清楚我會特別作記錄。本件應為最常見的阿
      茲海默症，是漸漸失去記憶的類型。…醫學上痴呆症之鑑
      定四級，即輕度、中度、重度、極重度。本件很明顯當時
      是輕度的痴呆症。病人會重覆無意義的話，語言功能可能
      有一些障礙。認知跟判斷功能當天並無特別測試等語（見
      原審93年度重訴更字第l號卷第157至160頁）綦詳，是依證
      人羅益峰醫師所述，上訴人當天就診經診斷為輕度痴呆症
      ，惟神智清楚，且當天並無就其認知及判斷功能作詳細檢
      查及測試，故難以判斷該輕度痴呆症有無影響處理自己事
      務之能力，是據苗栗醫院診斷證明書及醫師證詞尚難證明
      上訴人就診之半個月前即87年7月13日設定系爭抵押權時
      ，已因痴呆症處於無意識狀態。另為恭紀念醫院87年12月
      17日出具之診斷證明書固記載上訴人有老年痴呆症，然該
      院就此病歷摘要說明則稱，並未敘及是否達心神喪失至無
      法處理事理程度（見本院91年度重上字第78號卷第一宗第
      185頁、第222頁）。此均不能證上訴人主張伊無意識能力
      為可採。至台中榮總之鑑定報告係91年7月所為之鑑定報
      告，固載當時上訴人屬心神喪失，已無親自為訴訟之能力
      等語（見本院前開卷第146至148頁），然並非87年為系爭
      抵押權設定時狀態，縱有上訴人近五年來，逐漸出現明顯
      之精神疾病障害，但不能即謂87年時出現之精神障害狀態
      即屬喪失心神之狀態。
    (2)另上訴人曾就診之財團法人振興復建醫學中心（下稱振興
      醫院）於88年4月l日函覆臺灣苗栗地方法院檢察署：「一
      、病患丁○○自85年9月17日起到本院心臟內科門診看診
      ，曾於86年9月22日至9月24日因狹心症、高血壓及心律不
      整住院。期間並未罹患痴呆症亦無陳述有所謂失去辦事能
      力等情形。二、87年8月6日首次至身心內科門診，當時描
      述因情緒低落、失眠、胃口差而來門診，可能與其財務問
      題有關，在「憂鬱狀態」之診斷下給予藥物治療，臨床上
      並未出現「痴呆症」之症狀。病患又於88年2月4日至身心
      內科另一醫師門診，亦並未描述有痴呆症之症狀。」（見
      臺灣苗栗地方法院檢察署87年度偵字第4807號卷宗），由
      上訴人於87年8月3日、8月6日分別至苗栗醫院及振興醫院
      就診，時間幾近相同，惟判斷結果迥異，而振興醫院判斷
      上訴人臨床上並未出現痴呆症之症狀，是據前開上訴人於
      振興醫院就診之記錄，更難認為上訴人於設定系爭抵押權
      時精神狀態已陷於無意識。
    (3)另證人即承辨兩造於87年8月7日調解案件之公館鄉調解委
      員會委員劉昌材於偵查中亦證稱：當時上訴人一直在哭，
      我問他為何把土地給人家，他只說是他兒子載他到戶政事
      務所領出印鑑證明，並沒有說其他的話等語（見臺灣苗栗
      地方法院檢察署87年偵字4807號卷宗），足證上訴人於調
      解當時依其外觀，並無顯而易見其已因罹患痴呆症致精神
      喪失之情形；且上訴人於行為後一個月，尚得記憶並清楚
      陳述曾至戶政事務所辦理印鑑證明，其子女復有向其宣讀
      講解調解內容旨意之行為，據此足認上訴人當時縱已有輕
      度痴呆症狀，惟其病情尚不致嚴重至失去思考與判斷能力
      之程度。
    (4)綜上所述，上訴人於87年7月間為設定系爭抵押權及簽發
      本票等行為時既未受禁治產宣告，復未能證明當時已無意
      識或精神錯亂，是上訴人主張其設定系爭抵押權、簽發系
      爭本票及抵押權借款合約書之意思表示均因無意識而無效
      等語，即不足採。
六、另上訴人主張因被詐欺而為設定系爭抵押權及簽發本票之意
    思表示，爰撤銷該意思表示等語，既為被上訴人所否認，自
    應由上訴人就被詐欺之事實負證明之責。查：
    (1)上訴人以系爭抵押權之設定係遭被上訴人詐欺為由，向臺
      灣苗栗地方法院檢察署提起詐欺之告訴，惟被上訴人業經
      台灣苗栗地方法院88年度易字第526號、本院90度上易字
      第600號判決無罪確定，判決理由亦記載「鍾永森與被告
      簽立抵押權設定契約之目的，在提供系爭土地供作吳謝美
      秀債務之擔保，而非另行借款之用，被告並無以何詐術騙
      取財產上不正利益之行為，其罪嫌尚有不足，自難以詐欺
      罪相繩」等語。已難認被上訴人有何不法行為。
    (2)再者，依系爭抵押權設定之土地登記申請書、抵押權設定
      契約書內容觀之，係以被上訴人為抵押權人即債權人，吳
      謝美秀為債務人、上訴人為義務人兼債務人；依抵押權借
      款合約書觀之，係以被上訴人為債權人，吳謝美秀為債務
      人，上訴人為債務之連帶保證人，上訴人之子鍾永森則為
      見證人；至於系爭本票，則係以吳謝美秀、上訴人、鍾永
      森三人共同為發票人。由以上書件顯示，本件之法律關係
      ，為系爭土地之所有人即上訴人以其系爭土地，為吳謝美
      秀與被上訴人間之1200萬元債務為擔保。被上訴人為債權
      人、吳謝美秀為債務人、上訴人除提供土地為物之擔保外
      ，更兼為人之擔保，而為吳謝美秀債務之連帶保證人；鍾
      永森則與吳謝美秀、上訴人三者共同為系爭本票之發票人
      ，並為前揭契約行為之見證人。就形式上觀之，其彼此間
      之法律關係均甚為明確，且四種不同書件之旨意亦前後一
      貫，與通常之第三人為債權人設定抵押權以擔保債務人債
      務，所應辦理之文件內容並無相悖之處。
    (3)另苟如上訴人所稱上情，本件若確係鍾永森透過被上訴人
      向其背後之金主貸款，則金主為保全其債權，當無不堅持
      由其本身為抵押借款債權人之理，何以係由被上訴人為本
      件抵押借款之債權人。而鍾永森既為實際借款之人，即理
      所當然應為債務人，吳謝美秀亦不必擔任本件之債務人，
      其反於己身利益之考量而擔任債務人，豈有任由鍾永森任
      無關緊要之見證人，不必負債務責任之理？上訴人主張情
      形與常情亦顯有未合。又參與簽約之四人中，除上訴人外
      其餘三人均為從事直銷事務之成年人乙節，為兩造所不爭
      ，其等心智健全，具有完全之行為能力，依據其等之年齡
      、社會經驗、教育程度，對系爭抵押權人、債權人、債務
      人、義務人、連帶保證人、見證人、發票人等之法律意義
      ，彼此間之法律關係，衡情當不能諉為不知，且縱其等法
      律知識或有欠缺，惟既特意選擇在土地代書事務所辦理前
      開手續，則非無機會於簽約前或簽約中隨時向土地代書諮
      詢，是倘如上訴人前開主張，顯違反社會常情，並非足取
      。
    (4)上訴人於87年8月7日與被上訴人、吳謝美秀於公館鄉調解
      委員會成立調解，調解書記載吳謝美秀於86年10月24日起
      連續向被上訴人借款共積欠本息1200萬元，由上訴人提供
      系爭土地設定抵押權予被上訴人，因吳謝美秀至今未清償
      ，故成立調解條件為吳謝美秀同意償還欠款1200萬元，清
      償完畢時，被上訴人即塗銷系爭抵押權等語（見苗栗地檢
      署88年度偵續字第39號卷第l9頁），依其內容觀之，上訴
      人已承認系爭抵押權設定係為擔保吳謝美秀所積欠被上訴
      人之債務而提出之解決方案，全文中並無一語提及被上訴
      人應給付借款予鍾永森、吳謝美秀之情事，且前開調解，
      吳謝美秀同意於87年ll月7日前一次清償其所積欠被上訴
      人之債務及利息為條件，而塗銷系爭抵押權登記，益證系
      爭抵押權係在擔保吳謝美秀積欠被上訴人之債務。系爭土
      地若係擔保鍾永森對被上訴人或訴外人之借款，則系爭抵
      押權之設定及塗銷即與吳謝美秀無關，上訴人自無須對吳
      謝美秀申請調解，調解時，上訴人亦未對被上訴人主張未
      交付借款，亦證上訴人所稱被詐欺之主張為不可採。
    (5)另參以黃兆光及其代理人巫森雄於刑事案件中之證述內容
      （見苗栗地檢署88年度偵續字第39號卷第51頁、第50頁及
      苗栗地方法院88年度易字第526號卷第36頁），被上訴人
      所借給吳謝美秀之1200萬元，其中900萬元係被上訴人以
      其所有坐落苗栗縣後龍鎮之土地向訴外人黃兆光借得，嗣
      黃兆光向被上訴人催討，被上訴人轉向吳謝美秀催討以便
      返還其債權人黃兆光，吳謝美秀無力償還之餘，乃覓得上
      訴人提供系爭土地以擔保吳謝美秀之債務，原欲設定抵押
      權予黃兆光，以換取黃兆光塗銷被上訴人土地之抵押權，
      吳謝美秀之夫吳德添偕同黃兆光之代理人巫森雄、被上訴
      人同去看系爭土地，然黃兆光不同意，抵押權始設定予被
      上訴人，由系爭抵押權原係規劃設定予黃兆光，亦可證其
      所擔保之債務非上訴人或其子鍾永森之借款。本院95年度
      上易字第150號鍾永森與被上訴人間侵權行為損害賠償事
      件，亦同此認定，有該判決書附卷足稽。是上訴人主張系
      爭抵押權係遭被上訴人詐稱可代覓金主借款予鍾永森而設
      定等語，即不足採。
    (6)上訴人另以其子鍾永森欲加入千代公司則逕以房地抵押所
      取得之現金投資即可，不須以房地抵押供吳謝美秀個人積
      欠被上訴人1200萬債務之擔保或承擔該債務，足見係被上
      訴人施用詐術而取得系爭抵押權等語。惟查，被上訴人
      原為千代公司之股東，有股份6萬股，該公司全部股分為
      150萬股，股東7人，吳謝美秀及其夫共有133萬股，該公
      司於87年8月28日改組，股東變為8人，非原股東之鍾永森
      、其妻吳采蓮、妻舅吳其澍三人均成股東，合計20萬股（
      折算現金為200萬元）等情，而鍾永森亦於前開案件中稱
      伊自87年8月起擔任董事、股東，但錢未進去等語（見調
      閱之苗栗地方法院88年度訴字第356號偽造有價證券刑事
      卷）。然何得以坐擁20萬股（高達200萬元）之股份？復
      憑何原因得被選任為董事？參諸吳謝美秀本身之股份無端
      減少35萬股（其夫吳德添之股份未減少，反增2萬股），
      堪認上訴人之子鍾永森及其親屬之股份，應係由吳謝美秀
      利用公司改組時併入被上訴人之股份後，再將自己之股份
      轉讓給上訴人之子鍾永森及其親屬。然何以吳謝美秀願將
      名下之股份拱手讓與亟欲投資卻實際全未投資之鍾永森？
      又鍾永森及其親屬取得千代公司之股份，並獲選為董事係
      在87年8月間，係緊接在上訴人於87年7月13日提供系爭土
      地設定抵押權之後，可見上訴人設定系爭抵押權擔保吳謝
      美秀之前向被上訴人所借1200萬元，與上訴人之子鍾永森
      及其親屬取得千代公司之股份，上訴人並獲選為董事，有
      對價之關係。至上訴人何以會提供系爭土地擔保吳謝美秀
      之1200萬元債務，而由其子鍾永森取得千代公司價值200
      萬元之股份，係因鍾永森認該1200萬元借款仍應由吳謝美
      秀負責清償，而其擔保物之提供為投資之代價之故。
七、至上訴人辯稱：鍾永森或上訴人所為系爭抵押權之設定及本
    票簽立行為，係為供借款之用，而非供吳謝美秀舊債之擔保
    ，足見雙方意思表示不一致等語。然查，系爭抵押權之設定
    係為擔保吳謝美秀積欠被上訴人1200萬元之債務而設定，且
    兩造於公館鄉調解委員會所成立之調解，亦再度承認系爭抵
    押權設定之前開目的等情，已詳如前節六所述。兩造間應已
    達成協議，上訴人始會以系爭土地設定抵押權予被上訴人，
    上訴人所稱對系爭抵押權設定原因關係有意思表示不一致，
    係其個人內心之意思，與表示行為不同。至於上訴人以雙方
    簽立之系爭抵押借款合約書，其上載明：「一、甲方（被上
    訴人）借給乙方（吳謝美秀）壹仟貳佰萬元整，『當場以現
    金全數交乙方親自收訖』，故主張依前開記載，該份合約明
    顯係新借款項之借貸契約，而非擔保舊債之契約等語。惟查
    ，前開合約僅為制式書面約定，該條款亦係電腦繕打文字，
    非當事人親筆註記，且觀之鍾永森、吳謝美秀均未取得任何
    現金，卻仍在合約書上記載已「當場」交付現金並親自收訖
    等語即明，是上訴人據前開制式之抵押權借款合約書之記載
    ，主張設定系爭抵押權有意思表示不一致之情形，顯不足採
    。
八、上訴人另主張系爭抵押權設定之土地登記申請書，代理人記
    載原係「乙○○」，但經被上訴人刪除更改為被上訴人，故
    系爭抵押權之送件、設定行為已屬雙方代理，且被上訴人擅
    改其為代理人，亦屬未經上訴人同意之無權代理等語。查系
    爭抵押權之設定，經雙方填載抵押權設定契約書，記載上訴
    人為義務人兼債務人，被上訴人為抵押權人，且經雙方用印
    ，上訴人之印章核與苗栗縣公館鄉戶政事務所所核發之印鑑
    證明相符，此有卷附之抵押權設定契約書暨印鑑證明書可參
    ，是兩造已有設定系爭抵押權之物權契約合意，就系爭抵押
    權之設定而言，並無雙方代理或無權代理之情事。雖系爭抵
    押權之土地登記申請書上申請人欄亦有兩造之用印，代理人
    欄原為乙○○，經被上訴人塗改以其為代理人等情，亦為兩
    造所不爭；而按土地登記，應由權利人及義務人會同向地政
    機關申請之。委託代理人為之者，應附具委託書。但登記申
    請書已載明委託關係者，不在此限，土地登記規則第26條、
    第37條第l項定有明文。足認本件上訴人原係委託乙○○辦
    理系爭抵押權登記之申請，惟被上訴人未經上訴人同意將土
    地登記申請書上代理人欄由乙○○更改為被上訴人，並逕自
    代理原告辦理抵押權設定登記之申請，是被上訴人就系爭抵
    押權之登記申請，即有無權代理上訴人之情形。惟按無代
    理權人以代理人之名義所為之法律行為，非經本人承認，對
    於本人不生效力，民法第170條第l項定有明文。本件被上訴
    人雖無權代理上訴人為系爭抵押權登記之申請，惟兩造已於
    87年8月13日成立調解，該調解內容係承認系爭抵押權之設
    定係為擔保吳謝美秀所積欠被上訴人之債務並提出解決方案
    ，業如前述，據此堪認上訴人已於事後承認系爭抵押權設定
    之效力，足認被上訴人前開無權代理登記申請之行為亦經上
    訴人承認。從而，上訴人主張系爭抵押權之設定為自己代理
    、無權代理，不拘束上訴人等語，即屬無據。
九、上訴人另辯以：被上訴人未能舉證證明轉借900萬元予吳謝
    美秀之舊債存在，另於原法院87年執字第23號執行事件中，
    亦未陳報抵押債權，實難憑被上訴人與吳謝美秀之說詞，即
    認兩人間確有1200萬元之借款債務存在，是系爭抵押權所擔
    保之債務即不存在等語。惟查：
    (1)被上訴人於83年至85年間陸續借款予吳謝美秀，且於86年
      月間以其所有坐落於苗栗縣後龍鎮之土地設定抵押權1200
      萬元予黃兆光，並向黃兆光借款900萬元後轉貸予吳謝美
      秀，累積借款金額、利息共1200萬元。嗣後吳謝美秀無力
      償還，乃於86年10月30日，以其所有坐落於苗栗市○○段
      第740之148地號土地及同段2123、2387號建號全部，設定
      第二順位抵押權1500萬元予被上訴人；又吳謝美秀所提供
      之上開土地業經新竹區中小企業銀行股份有限公司聲請強
      制執行，惟被上訴人分配之金額為零。而吳謝美秀確實向
      被上訴人借款，累積應償還金額達1200萬元（含利息）尚
      未清償之事實，亦據吳謝美秀於偵查中證述明確（見台灣
      苗栗地方法院檢察署88年度他字第649號偵查卷第26頁）
      ，且有苗栗縣苗栗市地政事務所土地建築改良物登記簿影
      本（見台灣苗栗地方法院檢察署88年度偵字第245號偵查
      卷第27、39頁）、台灣苗栗地方法院87年12月21日苗院丁
      執人字第23號民事執行處通知（見上開偵字卷第74、75
      頁）為憑。再參以黃兆光之代理人巫森雄之前述證述，亦
      證被上訴人確有向黃兆光借得上開金額轉貸予吳謝美秀。
    (2)另上訴人於87年8月7日與被上訴人、吳謝美秀於公館鄉調
      解委員會成立調解，調解書亦記載吳謝美秀於86年10月24
      日起連續向被上訴人借款共積欠本息1200萬元，並由上訴
      人提供系爭土地設定抵押權予被上訴人，吳謝美秀願償還
      被上訴人上開1200萬元等情，足徵吳謝美秀對被上訴人確
      有1200萬元之債務存在。至上訴人另以被上訴人曾以苗栗
      郵局第433號存證信函要求上訴人就借貸之1200萬元，每
      月支付12萬元，惟被上訴人向訴外人黃兆光借款轉貸吳謝
      美秀，應支付每月利息14萬4千元，顯與系爭抵押權係擔
      保舊債之常情不符等語。然該向上訴人催討之存證信函係
      在87年兩造與吳謝美秀在公館鄉調解委員會成立調解之後
      （見原審88年度重訴字第65號卷第213至215頁）。而黃兆
      光與被上訴人間之借貸契約則於86年間所訂，其清償方式
      亦可分期為之，是其清償方式、期間之不同，自影響利率
      之約定。從而，上訴人主張系爭抵押權所擔保之債權不存
      在，即屬無據。
十、綜上所述，上訴人並未能舉證證明設定系爭抵押權、簽發系
    爭本票及抵押權借款合約書時係無意識狀態，且系爭抵押權
    之設定、系爭本票、抵押權借款合約書之簽發均係上訴人為
    擔保吳謝美秀積欠被上訴人1200萬元之債務而為，被上訴人
    並無詐欺情事，雙方亦無意思表示不一致之情形，從而，上
    訴人執前開事由訴請判決如上述聲明所示，均無理由，原審
    駁回上訴人之上開請求，經核並無違誤。上訴人上訴意旨指
    摘原判決不當，求予廢棄改判，為無理由，應予駁回。又本
    件事證已臻明確，兩造其餘攻擊防禦方法，均核與本件判決
    結果不生影響，爰不一一贅述，附此敘明。
十一、據上論結，本件上訴為無理由，依民事訴訟法第449條第
      1項、第78條，判決如主文。
中    華    民    國    95    年    7     月    26    日
                      民事第七庭審判長法  官  袁再興
                                      法  官  陳賢慧
                                      法  官  吳惠郁
以上正本係照原本作成。
如對本判決上訴，須於收受判決送達後二十日內向本院提出上訴
書狀，其未表明上訴理由者，應於提出上訴後二十日內向本院提
出上訴理由書 (須按他造人數附具繕本)。
上訴時應提出委任律師為訴訟代理人之委任狀。具有民事訴訟法
第四百六十六條之一第一項但書或第二項之情形為訴訟代理人者
，另應附具律師及格證書及釋明委任人與受任人有該條項所定關
係之釋明文書影本。
                                      書記官  江玉萍
中    華    民    國    95    年    7     月    31    日
                                                      Ｈ
附表：
┌────────────────────────┬───┬──────┬─────┬────┬───┐
│      土          地        坐         落       │      │            │          │        │      │
├───┬────┬────┬───┬──────┤ 地目 │   面   積  │權    利  │所有權人│ 備考 │
│縣  市│鄉鎮市區○   段   ○ ○段 │   地  號   │      │  (平方公尺)│範    圍  │        │      │
├───┼────┼────┼───┼──────┼───┼──────┼─────┼────┼───┤
│苗栗縣│公館鄉  │ 五榖岡 │      │  一一四八  │ 田   │  二０二０  │所有權全部│丁○○  │      │
├───┼────┼────┼───┼──────┼───┼──────┼─────┼────┼───┤
│苗栗縣│公館鄉  │ 五榖岡 │      │  三五八之一│ 道   │      九二  │所有權全部│丁○○  │      │
└───┴────┴────┴───┴──────┴───┴──────┴─────┴────┴───┘


司法院資訊處製作；財團法人民間司法改革基金會備份。
